【裁判字號】    95,交易,240
【裁判日期】    951027
【裁判案由】    過失傷害
【裁判全文】
臺灣板橋地方法院刑事判決             95年度交易字第240號
公  訴  人  臺灣板橋地方法院檢察署檢察官
被      告  丙○○
上列被告因過失傷害案件，經檢察官提起公訴（95年度偵字第12
257 號），嗣因被告就被訴事實為有罪之陳述，本院告知被告簡
式審判程序之旨，並聽取當事人之意見後，裁定改由受命法官獨
任依簡式審判程序進行，判決如下：
    主  文
丙○○因過失傷害人，處有期徒刑參月，如易科罰金，以參佰元
折算壹日。
    事  實
一、丙○○於民國94年11月15日凌晨5 時許，駕駛車牌號碼BB7-
    858 號重型機車，沿臺北縣土城市○○路○ 段往中和方向行
    駛，途經臺北縣土城市○○路○ 段與清水路口處，丙○○於
    從後方超車之際，本應注意車前狀況及兩車併行之間隔，並
    隨時採取必要之安全措施，且汽車超車時，應顯示左方向燈
    並於前車左側保持半公尺以上之間隔超過，行至安全距離後
    ，再顯示右方向燈駛入原行路線，而依當時天氣雨，晨間視
    距良好，現場柏油路面、濕潤、無缺陷、無障礙物之路況，
    並無不能注意之情事，詎丙○○竟疏未注意車前狀況及保持
    安全間隔距離，於右轉清水路時超車，致其機車左側車身擦
    撞同向同車道前方由乙○○所騎乘之人力三輪腳踏車右側車
    身，造成乙○○人車倒地，並因而受有頭頸部外傷、腰部、
    右腳挫傷及腰椎壓迫性骨折等傷害。丙○○肇事後，於未被
    有偵查犯罪職權之機關或公務員發覺前，即主動向據報前來
    處理車禍之警員自首肇事之事實。丙○○於肇事後，留在現
    場，對於未發覺之犯罪，主動向到場處理警員告知其係肇事
    者，並接受本院裁判。
二、案經乙○○訴由臺灣板橋地方法院檢察署檢察官偵查起訴。
    理  由
壹、程序方面：
    按本件被告丙○○所犯係死刑、無期徒刑、最輕本刑為3年
    以上有期徒刑以外之罪，其於準備程序就前揭被訴事實為有
    罪之陳述，經法官告知簡式審判程序之旨，並聽取其與公訴
    人之意見後，本院認無不得或不宜改依簡式審判程序進行之
    處，爰依刑事訴訟法第273 條之1 第1 項、第284 條之1，
    裁定本件由受命法官獨任進行簡式審判程序，合先敘明。
貳、實體方面：
一、訊據被告丙○○對其於前述時地駕車肇事之事實，於本院審
    理時坦白承認，核與告訴人乙○○、告訴代理人甲○○指訴
    之情節相符，並有道路交通事故現場圖、道路交通事故調查
    報告表(一)、(二)各1 紙及肇事現場及車損相片12張附卷足資佐
    證。按汽車行駛時，駕駛人應注意車前狀況及兩車併行之間
    隔，並隨時採取必要安全措施；又汽車超越前行車時，應於
    前車左側保持半公尺以上之間隔超過，於行至安全距離後，
    再顯示方向燈駛入原行路線，道路交通安全規則第94條第3
    項、第101 條第5 款分別定有明文，被告為華夏技術學院學
    生（見警詢偵訊筆錄教育程度欄記載），且駕駛汽車行駛於
    市區道路上，自應注意上開安全規定。而肇事當時天氣雨，
    晨間，柏油路面、濕潤，無缺陷、障礙物，視距良好，有上
    開道路交通事故調查報告表(一)可稽，被告並非不能注意及此
    ，竟疏於注意車前狀況及兩車併行之間隔，貿然超車行駛，
    而擦撞被害人騎乘之人力三輪腳踏車，致被害人受有上開傷
    害，被告對本件車禍之發生顯有過失。而本件經送臺灣省臺
    北縣區車輛行車事故鑑定委員會為鑑定，亦認為：「一丙○
    ○駕駛普通重型機車，超車未保持安全間隔，擦撞前車為肇
    事原因。二乙○○騎乘人力三輪腳踏車無肇事因素。」有該
    會95年4 月28日北縣鑑字第0955180493號函附之鑑定意見書
    1 件在卷可參，益證被告確有過失。又告訴人乙○○確因本
    件車禍受有頭頸部外傷、腰部、右腳挫傷及腰椎壓迫性骨折
    等傷害，亦有亞東紀念醫院診斷證明書1 份附卷可稽，是被
    告之過失行為與被害人之傷害間具有相當因果關係。從而，
    本件事證已臻明確，被告之犯行洵堪認定，應予依法論科。
二、按行為後法律有變更者，適用行為時之法律。但行為後之法
    律有利於行為人者，適用最有利於行為人之法律，刑法第2
    條第1 項定有明文（刑法第2 條係規範行為後法律變更所生
    新舊法律比較適用之準據法，是刑法第2 條本身雖經修正，
    但該條文既屬適用法律之準據法，本身尚無比較新舊法之問
    題，應逕適用裁判時之刑法第2 條規定以決定適用之刑罰法
    律）。又比較時應就罪刑有關之共犯、未遂犯、想像競合犯
    、牽連犯、連續犯、結合犯，以及累犯加重、自首減輕暨其
    他法定加減（如身分加減）與加減例等一切規定，綜其全部
    罪刑之結果而為比較。再從刑附屬於主刑，除法律有特別規
    定者外，依主刑所適用之法律（最高法院95年第8 次刑事庭
    會議決議參照）。查被告行為後，刑法第33條第5 款有關罰
    金之最低數額、第62條有關自首、第41條有關易科罰金等規
    定，業於94年2 月2 日修正公布，刑法施行法亦於95年6 月
    14日修正增訂第1 條之1 （有關罰金之最高數額），並均自
    95年7 月1 日起施行，茲就比較情形分述如下：
  (一)刑法第33條第5 款有關罰金之最低數額部分，刑法分則編各
    罪所定罰金之貨幣單位原為銀元，修正前刑法第33條第5 款
    規定：「罰金：（銀元）1 元以上」，而銀元與新臺幣間之
    折算，依現行法規所定貨幣單位折算新臺幣條例規定，以銀
    元1 元折算新臺幣3 元；修正後刑法第33條第5 款則規定：
    「罰金：新臺幣1,000 元以上，以百元計算之」；經比較修
    正前、後之規定，修正後刑法第33條第5 款所定罰金之最低
    數額，較之修正前提高，自以修正前刑法第33條第5 款規定
    有利於被告。
  (二)刑法施行法第1 條之1 有關罰金之最高數額部分，修正刑法
    係自95年7 月1 日起施行，在此之前，刑法分則編有關罰金
    之貨幣單位係銀元（銀元與新臺幣之折算比例為一比三），
    ，且依刑法分則編應處罰金者，應適用罰金罰鍰提高標準條
    例第1 條、第5 條規定，就72年6 月26日前修正之刑法條文
    ，罰金數額提高2 至10倍，其後修正者則不提高倍數；而修
    正刑法施行後，因刑法第33條第5 款所定罰金之貨幣單位，
    經修正為新臺幣後，刑法分則各罪所定罰金之貨幣單位亦應
    配合修正為新臺幣，為使刑法分則編各罪所定罰金之最高數
    額與刑法修正前趨於一致，乃增訂刑法施行法第1 條之1 ：
    「中華民國94年1 月7 日刑法修正施行後，刑法分則編所定
    罰金之貨幣單位為新臺幣。94年1 月7 日刑法修正時，刑法
    分則編未修正之條文定有罰金者，自94年1 月7 日刑法修正
    施行後，就其所定數額提高為30倍。但72年6 月26日至94年
    1 月7 日新增或修正之條文，就其所定數額提高為3 倍」，
    亦即，自95年7 月1 日起，刑法分則編所定罰金之貨幣單位
    ，由原來之銀元改為新臺幣，且於94年1 月7 日刑法修正時
    （94年1 月7 日係立法院三讀通過之日期），刑法分則編未
    修正之條文定有罰金者，復未於72年6 月26日至94年1 月7
    日修正或新增，自95年7 月1 日起，有關罰金之數額提高為
    30倍。本案被告係犯刑法第284 條第1 項前段之過失傷害罪
    ，該罪有罰金刑之處罰，且該條文於94年1 月7 日刑法修正
    時未經修正，亦未於72年6 月20日至94年1 月7 日間修正過
    ，依增訂刑法施行法第1 之1 條之規定，其罰金以新臺幣為
    單位，數額應提高30倍。此與修正前之罰金以銀元為單位，
    適用罰金罰鍰提高標準條例第1 條規定，應提高10倍，再經
    折算為新臺幣（銀元與新臺幣之折算比例為一比三），換算
    結果，亦為30倍。從而，刑法分則編各罪所定罰金刑之最高
    數額，於上開規定修正後並無不同，對被告而言，並無不利
    。
  (三)刑法第62條有關自首之規定，行為時即修正前刑法第62條規
    定：「對於未發覺之罪自首而受裁判者，減輕其刑。但有特
    別規定者，依其規定」；裁判時即修正後刑法第62條則規定
    ：「對於未發覺之罪自首而受裁判者，得減輕其刑。但有特
    別規定者，依其規定」，亦即，由修正前之減輕其刑，修正
    為「得」減輕其刑，自屬法律有變更，經比較修正前、後之
    規定，以修正前之規定，較有利於被告。
  (四)刑法第41條有關易科罰金之規定，行為時即修正前刑法第41
    條第1 項前段規定：「犯最重本刑為5 年以下有期徒刑以下
    之刑之罪，而受6 個月以下有期徒刑或拘役之宣告，因身體
    、教育、職業、家庭之關係或其他正當事由，執行顯有困難
    者，得以1 元以上3 元以下折算1 日，易科罰金」，而被告
    行為時之易科罰金折算標準，依修正前罰金罰鍰提高標準條
    例第2 條前段（現已刪除）規定，就其原定數額提高為100
    倍折算1 日，則被告行為時之易科罰金折算標準，應以銀元
    300 元折算1 日，經折算為新臺幣後，應係以新臺幣900 元
    折算為1 日。裁判時即修正後刑法第41條第1 項前段則規定
    ：「犯最重本刑為5 年以下有期徒刑以下之刑之罪，而受6
    個月以下有期徒刑或拘役之宣告者，得以新臺幣1,000 元、
    2,000 元或3,000 元折算1 日，易科罰金」，比較修正前、
    後之易科罰金折算標準，以行為時即修正前之規定，較有利
    於被告。
  (五)綜合上述各條文修正前、後之比較，可知修正前、後之規定
    ，就罰金之最高數額（即刑法施行法第1 條之1 ）部分，對
    被告並無不利，惟修正後之罰金最低數額及易科罰金之折算
    標準，均較修正前提高，且自首之規定由修正前之應減輕其
    刑修正為得減輕其刑，修正後之規定均顯然不利於被告，揆
    諸前揭最高法院決議所揭示之罪刑綜合比較原則，依刑法第
    2 條第1 項前段規定，應整體適用行為時即修正前之規定。
三、核被告所為，係犯刑法第284 條第1 項前段之過失傷害罪。
    又其肇事後未被有偵查權之公務員或機關發覺其為犯嫌前，
    留在事故現場向到場處理之警員自承犯行，進而接受裁判，
    有臺北縣政府警察局土城分局道路交通事故肇事人自首情形
    紀錄表1 紙可憑，合乎自首之要件，應依修正前刑法第62條
    前段減輕其刑。本院審酌被告過失之程度，被害人所受傷勢
    情形，肇事後偵審中未與被害人家屬達成民事上之和解，暨
    其品性、生活狀況、智識程度及犯罪後態度等一切情狀，量
    處如主文所示之刑，並依修正前刑法第41條第1 項前段之規
    定，諭知易科罰金之折算標準，以資懲戒。
據上論斷，應依刑事訴訟法第273 條之1 第1 項、第299 條第1
項前段，刑法第2 條第1 項前段、第284 條第1 項前段、修正前
刑法第62條前段、第41條第1 項前段，罰金罰鍰提高標準條例第
1 條前段、修正前罰金罰鍰提高標準條例第2 條，判決如主文。
本案經檢察官朱立豪到庭執行職務。
中    華    民    國    95    年    10    月    27    日
                      交通法庭  法  官  吳幸娥
以上正本證明與原本無異
如不服本判決應於送達後10日內向本院提出上訴狀
                                書記官  洪惠玲
中    華    民    國    95    年    10    月    27    日
附錄本案論罪科刑法條全文：
中華民國刑法第284條第1項
因過失傷害人者，處六月以下有期徒刑、拘役或五百元以下罰金
，致重傷者，處一年以下有期徒刑、拘役或五百元以下罰金。


司法院資訊處製作；財團法人民間司法改革基金會備份。
